ACORDAO-COMPLETO-2534068

ACÓRDÃO 3456/2023 ATA 14/2023 - SEGUNDA CÂMARA

VISTOS, relatados e discutidos estes autos referentes à tomada de contas especial instaurada pelo Ministério do Turismo, em desfavor da Fundação Cultural Museu Étnico do Nordeste - Funet (CNPJ: 05.770.905/0001-64) e Bruno Barbosa de Melo (CPF: XXX.379.794-XX) , em razão da não comprovação da regular aplicação dos recursos repassados pela União realizadas por meio do Convênio 00838/2009, Siafi 704445, tendo por objeto o evento "João Pedro de Caraúbas", 
ACORDAM os ministros do Tribunal de Contas da União, reunidos em sessão de 2ª Câmara, diante das razões expostas pelo relator, com fundamento nos arts. 8º e 11 da Resolução/TCU 344/2022, em:
9.1. reconhecer a incidência da prescrição intercorrente das pretensões ressarcitória e punitiva do TCU e arquivar estes autos; 
9.2. dar ciência desta deliberação aos responsáveis e aos demais interessados.

TOMADA DE CONTAS ESPECIAL. TCE instaurada pelo(a) MINISTÉRIO DO TURISMO (VINCULADOR) em razão de Não comprovação da regular aplicação dos recursos repassados pela União, Convênio 00838/2009, firmado com o/a MINISTERIO DO TURISMO, Siafi/Siconv 704445, função COMERCIO E SERVICOS, que teve como objeto João Pedro de Caraúbas (nº da TCE no sistema: 1463/2019).

Segunda Câmara

Ministério do Turismo.

3. Interessados/Responsáveis:
3.1. Responsáveis: Bruno Barbosa de Melo (XXX.379.794-XX); Fundação Cultural Museu Étnico do Nordeste - Funet (05.770.905/0001-64).

13.1. Ministros presentes: Augusto Nardes (na Presidência), Aroldo Cedraz (Relator) e Antonio Anastasia.
13.2. Ministro-Substituto convocado: Marcos Bemquerer Costa.

AROLDO CEDRAZ

Incluo como parte integrante deste relatório a instrução de peça 99, que contou com a anuência do corpo diretivo da então SecexTCE (peças 100 e 101) :
INTRODUÇÃO
Cuidam os autos de tomada de contas especial (TCE) instaurada pelo Ministério do Turismo, em desfavor da Fundação Cultural Museu Étnico do Nordeste - Funet (CNPJ: 05.770.905/0001-64) e Bruno Barbosa de Melo (CPF: XXX.379.794-XX) , em razão da não comprovação da regular aplicação dos recursos repassados pela União realizadas por meio do Convênio 00838/2009 (peça 3) , Siafi 704445, tendo por objeto o instrumento descrito como "João Pedro de Caraúbas	".
HISTÓRICO
Em 25/1/2018, com fundamento na IN/TCU 71/2012, alterada pela IN/TCU 76/2016 e DN/TCU 155/2016, o dirigente do Ministério do Turismo autorizou o prosseguimento da tomada de contas especial já instaurada (peça 56) . O processo foi registrado no sistema e-TCE como número 1463/2019.
O Convênio 00838/2009, Siafi 704445, foi firmado no valor de R$ 156.250,00, sendo R$ 150.000,00 à conta do concedente e R$ 6.250,00 referentes à contrapartida do convenente. Teve vigência de 14/8/2009 a 16/12/2009, com prazo para apresentação da prestação de contas em 16/1/2010. Os repasses efetivos da União totalizaram R$ 150.000,00 (peça 8) .
A prestação de contas e complementações enviadas foram analisadas por meio dos documentos constantes nas peças 42, 43 e 48.
	O fundamento para a instauração da tomada de contas especial, conforme consignado na matriz de responsabilização elaborada pelo tomador de contas, foi a constatação da seguinte irregularidade: Não comprovação da execução física do objeto do convênio.
Os responsáveis arrolados na fase interna foram devidamente comunicados e, diante da ausência de justificativas suficientes para elidir a irregularidade e da não devolução dos recursos, instaurou-se a tomada de contas especial.
	No relatório (peça 67) , o tomador de contas concluiu que o prejuízo importaria no valor original de R$ 150.000,00, imputando-se a responsabilidade a Fundação Cultural Museu Étnico do Nordeste - Funet, na condição de contratado e Bruno Barbosa de Melo, na condição de gestor dos recursos.
		Em 22/5/2020, a Controladoria-Geral da União emitiu o relatório de auditoria (peça 69) , em concordância com o relatório do tomador de contas. O certificado de auditoria e o parecer do dirigente do órgão de controle interno concluíram pela irregularidade das presentes contas (peças 70 e 71) .
	Em 28/5/2020, o ministro responsável pela área atestou haver tomado conhecimento das conclusões contidas no relatório e certificado de auditoria, bem como do parecer conclusivo do dirigente do órgão de controle interno, manifestando-se pela irregularidade das contas e determinando o encaminhamento do processo ao Tribunal de Contas da União (peça 72) .
Na instrução inicial (peça 76) , analisando-se os documentos nos autos, concluiu-se pela necessidade de realização de citação para as irregularidades detalhadas a seguir.
Irregularidade 1: não comprovação da execução física do objeto do convênio.
Evidências da irregularidade: documentos técnicos presentes nas peças 43, 48 e 49.
	Normas infringidas: Art. 70, parágrafo único, da Constituição Federal de 1988; art. 93, do Decreto-lei 200, de 25 de fevereiro de 1967; art. 50, §3º, da Portaria Interministerial 127/2008, e Termo do Convênio.
	Débito relacionado aos responsáveis Bruno Barbosa de Melo (CPF: XXX.379.794-XX) e Fundação Cultural Museu Étnico do Nordeste - Funet (CNPJ: 05.770.905/0001-64) :
	Data de ocorrência
	Valor histórico (R$) 
	Identificador

	26/10/2009
	150.000,00
	D1

Cofre credor: Tesouro Nacional.
Responsável: Fundação Cultural Museu Étnico do Nordeste - Funet (CNPJ: 05.770.905/0001-64) .
	Conduta: a pessoa jurídica de direito privado destinatária de transferências voluntárias de recursos federais feitas com vistas à consecução de uma finalidade pública responde solidariamente com seus administradores pelos danos causados ao erário na aplicação desses recursos. Critérios/normas infringidas: Acórdão 2736/2011-TCU-Plenário.
	Nexo de causalidade: a não apresentação de documentos que comprovassem a execução dos itens previstos no plano de trabalho resultou na presunção de dano ao erário.
	Culpabilidade: não há excludentes de ilicitude, de culpabilidade e de punibilidade; é razoável supor que o administrador responsável pela pessoa jurídica tinha consciência da ilicitude de sua conduta; era exigível conduta diversa da praticada, qual seja, comprovar por meio de documentos a efetiva execução de todos os itens previstos no plano de trabalho. 
Responsável: Bruno Barbosa de Melo (CPF: XXX.379.794-XX) .
	Conduta: não apresentar imagens (fotografias ou filmagens) ou outros documentos que provassem a execução dos itens previstos no plano de trabalho e pagos com recursos do convênio.
	Nexo de causalidade: a não apresentação de documentos que comprovassem a execução dos itens previstos no plano de trabalho resultou na presunção de dano ao erário.
	Culpabilidade: não há excludentes de ilicitude, de culpabilidade e de punibilidade; é razoável supor que o responsável tinha consciência da ilicitude de sua conduta; era exigível conduta diversa da praticada, qual seja, comprovar por meio de documentos a efetiva execução de todos os itens previstos no plano de trabalho.
Encaminhamento: citação.
Irregularidade 2: ausência de comprovação de que as empresas que não detinham direitos de exclusividade, contratadas irregularmente por inexigibilidade, pagaram o cachê de bandas ou cantores que eventualmente se apresentaram no evento.
	Evidências da irregularidade: documentos técnicos presentes nas peças27, 28, 29, 31 e 32.
	Normas infringidas: Art. 70, parágrafo único, da Constituição Federal de 1988; art. 93, do Decreto-lei 200, de 25 de fevereiro de 1967; art. 50, §3º, da Portaria Interministerial 127/2008, Acórdão 96/2008-TCU-Plenário, Acórdão 1435/2017-TCU-Plenário e Termo do Convênio, cláusula terceira, item II, alínea "jj".
	Débito relacionado aos responsáveis Bruno Barbosa de Melo (CPF: XXX.379.794-XX) e Fundação Cultural Museu Étnico do Nordeste - Funet (CNPJ: 05.770.905/0001-64) :
	Data de ocorrência
	Valor histórico (R$) 
	Identificador

	26/10/2009
	150.000,00
	D1

Cofre credor: Tesouro Nacional.
Responsável: Fundação Cultural Museu Étnico do Nordeste - Funet (CNPJ: 05.770.905/0001-64) .
	Conduta: não apresentar notas fiscais, recibos, documentos bancários ou outros documentos equivalentes emitidos em nome das bandas e cantores e assinados por seus representantes legais ou pelos seus empresários exclusivos, sendo essa representação ou exclusividade registrada em cartório.
	Nexo de causalidade: a não apresentação de notas fiscais, recibos, documentos bancários ou outros documentos equivalentes emitidos em nome das bandas e cantores e assinados por seus representantes legais ou pelos seus empresários exclusivos impediu comprovação do nexo causal entre os recursos federais transferidos e os pagamentos efetuados, visto que não se provou que os valores pagos ao intermediário contratado efetivamente foi repassado as banda e artistas que realizaram shows, resultando em presunção de prejuízo ao erário.
	Culpabilidade: não há excludentes de ilicitude, de culpabilidade e de punibilidade; é razoável supor que o administrador responsável pela pessoa jurídica tinha consciência da ilicitude de sua conduta; era exigível conduta diversa da praticada, qual seja, assegurar que as bandas e cantores que se apresentaram no evento efetivamente receberam o valor dos pagamentos especificados no plano de trabalho.
Responsável: Bruno Barbosa de Melo (CPF: XXX.379.794-XX) .
	Conduta: não apresentar notas fiscais, recibos, documentos bancários ou outros documentos equivalentes emitidos em nome das bandas e cantores e assinados por seus representantes legais ou pelos seus empresários exclusivos, sendo essa representação ou exclusividade registrada em cartório.
	Nexo de causalidade: A não apresentação de notas fiscais e recibos, documentos bancários ou outros documentos equivalentes  emitidos em nome das bandas e cantores e assinados por seus representantes legais ou pelos seus empresários exclusivos impediu comprovação do nexo causal entre os recursos federais transferidos e os pagamentos efetuados, visto que não se provou que os valores pagos ao intermediário contratado efetivamente foi repassado as banda e artistas que realizaram shows, resultando em presunção de prejuízo ao erário.
	Culpabilidade: não há excludentes de ilicitude, de culpabilidade e de punibilidade; é razoável supor que o responsável tinha consciência da ilicitude de sua conduta; era exigível conduta diversa da praticada, qual seja, assegurar que as bandas e cantores que se apresentaram no evento efetivamente receberam o valor dos pagamentos especificados no plano de trabalho.
Encaminhamento: citação.
As citações propostas foram devidamente ordenadas (peça 78) e efetuadas conforme delineado a seguir:
- Fundação Cultural Museu Étnico do Nordeste - Funet 
	Comunicação: Ofício 43487/2021 - Seproc (peça 83) 
Data da Expedição: 8/9/2021
Data da Ciência: não houve (Mudou-se) (peça 85) 
Observação: Ofício enviado para o endereço do responsável, conforme pesquisa na base de dados da Receita Federal do Brasil, custodiada pelo TCU.
	
	Comunicação: Ofício 60503/2021 - Seproc (peça 92) 
Data da Expedição: 28/10/2021
Data da Ciência: não houve (Desconhecido) (peça 94) 
Observação: Ofício enviado para o endereço do responsável, conforme pesquisa na base de dados nos sistemas corporativos do TCU.
	
	Comunicação: Ofício 60504/2021 - Seproc (peça 91) 
Data da Expedição: 28/10/2021
Data da Ciência: 5/11/2021 (peça 93) 
Observação: Ofício enviado para o endereço do responsável, conforme pesquisa na base de dados da Receita Federal do Brasil, custodiada pelo TCU.
Fim do prazo para a defesa: 20/11/2021
	
- Bruno Barbosa de Melo:
	Comunicação: Ofício 43490/2021 - Seproc (peça 82) 
Data da Expedição: 8/9/2021
Data da Ciência: 16/9/2021 (peça 84) 
Observação: Ofício enviado para o endereço do responsável, conforme pesquisa na base de dados da Receita Federal do Brasil, custodiada pelo TCU.
Fim do prazo para a defesa: 16/10/2021
	
Conforme Despacho de Conclusão das Comunicações Processuais (peça 98) , as providências inerentes às comunicações processuais foram concluídas.
Regularmente notificados, os responsáveis constituíram advogados (peças 81 e 95) e apresentaram suas respectivas defesas (peças 88-89 e 96-97) , as quais serão analisadas adiante, na seção Exame Técnico.
ANÁLISE DOS PRESSUPOSTOS DE PROCEDIBILIDADE DA IN/TCU 71/2012
Avaliação de Viabilidade do Exercício do Contraditório e Ampla Defesa
	Verifica-se que não houve o transcurso de mais de dez anos desde o fato gerador sem que tenha havido a notificação dos responsáveis pela autoridade administrativa federal competente (art. 6º, inciso II, c/c art. 19 da IN/TCU 71/2012, modificada pela IN/TCU 76/2016) , uma vez que o fato gerador da irregularidade sancionada ocorreu em 26/10/2009, e os responsáveis foram notificados sobre as irregularidades pela autoridade administrativa competente conforme segue:
	- Fundação Cultural Museu Étnico do Nordeste - Funet, por meio do edital acostado à peça 53, publicado em 5/1/2018.
	- Bruno Barbosa de Melo, por meio do ofício acostado à peça 51, recebido em 6/12/2017, conforme AR (peça 52) .
Valor de Constituição da TCE 	
	Verifica-se, ainda, que o valor atualizado do débito apurado (sem juros) em 1/1/2017é de R$ 239.970,00, portanto superior ao limite mínimo de R$ 100.000,00, na forma estabelecida conforme os arts. 6º, inciso I, e 19 da IN/TCU 71/2012, modificada pela IN/TCU 76/2016. 
OUTROS PROCESSOS/DÉBITOS NOS SISTEMAS DO TCU COM OS MESMOS RESPONSÁVEIS
Informa-se que foram encontrados processos no Tribunal com os mesmos responsáveis:
	Responsável
	Processos

	- Fundação Cultural Museu Étnico do Nordeste - Funet
	Processo 034.035/2020-6 [CBEX, aberto, "Cobrança executiva de multa originária do (s) AC (s) AC-7.603-43/2016-1C referente ao TC Processo 015.580/2013-0"]
Processo 022.421/2019-0 [CBEX, encerrado, "Cobrança Executiva de multa originária do (s) AC (s) AC-2388-11/2018-2C , referente ao TC Processo 034.983/2014-7"]
Processo 013.545/2019-1 [CBEX, encerrado, "Cobrança Executiva de multa originária do (s) AC (s) AC-1634-4/2019-1C , referente ao TC Processo 012.851/2017-5"]

	- Bruno Barbosa de Melo
	Processo 013.543/2019-9 [CBEX, encerrado, "Cobrança Executiva de multa originária do (s) AC (s) AC-1634-4/2019-1C , referente ao TC Processo 012.851/2017-5"]

	- Fundação Cultural Museu Étnico do Nordeste - Funet; e 
- Bruno Barbosa de Melo
	Processo 017.407/2015-0 [TCE, aberto, "TCE contra Bruno Barbosa de Melo - ex-Diretor Presidente -  Fundação Cultural Museu Étnico do Nordeste - FUNET/PB - Irreg. no Convênio nº 706522/2009 - Ministério do Turismo MTur - SIAFI nº 706522. "]
Processo 015.580/2013-0 [TCE, aberto, "TCE contra BRUNO BARBOSA DE MELO (CPF XXX.379.794-XX) , Diretor-Presidente - Omissão no dever de prestar contas dos recursos federais repassados pelo Cv. 740448/2010, celebrado entre a FUNET (Fundação Cultural Museu Étnico do Nordeste) , e o Ministério do Turismo - Siafi: 740448"]
Processo 034.025/2020-0 [CBEX, aberto, "Cobrança Executiva de débito originária do (s) AC (s) AC-7603-43/2016-1C , referente ao TC Processo 015.580/2013-0"]
Processo 022.418/2019-9 [CBEX, encerrado, "Cobrança Executiva de débito originária do (s) AC (s) AC-2388-11/2018-2C , referente ao TC Processo 034.983/2014-7"]
Processo 013.546/2019-8 [CBEX, encerrado, "Cobrança Executiva de débito originária do (s) AC (s) AC-1634-4/2019-1C , referente ao TC Processo 012.851/2017-5"]
Processo 012.851/2017-5 [TCE, encerrado, "Irregularidades na execução do convênio nº 1446/2008 (Siafi 701709) celebrado entre o Ministério do Turismo - MTur e a Fundação Cultural Museu Étnico do Nordeste - FUNET/PB, tendo por obejeto o apoio ao Projeto intitulado "Natal nas Ruas de Aroeiras""]

	A tomada de contas especial está, assim, devidamente constituída e em condição de ser instruída.
EXAME TÉCNICO
Inicia-se, a partir desse ponto, o exame das alegações de defesa prestadas pelos responsáveis Bruno Barbosa de Melo (peças 88-89) e Fundação Cultural Museu Étnico do Nordeste - Funet (peças 96-97) , o qual será realizado de forma conjunta em sua quase totalidade em razão da similitude existente entre seus argumentos.
Preliminar de impossibilidade do exercício do direito ao contraditório e à ampla defesa
Enfatizando o transcurso de mais de 10 anos entre as ocorrências anotadas e a sua citação, a Fundação Cultural Museu Étnico do Nordeste invoca o art. 212 do Regimento Interno do TCU c/c arts. 6º, inciso II, e 19 da IN-TCU 71/2012 para argüir a ausência de pressupostos para desenvolvimento válido e regular do processo diante da impossibilidade de produção de defesa:
Conforme se denota, a primeira irregularidade seria em demonstrar a execução física do objeto do convênio, e a segunda é de ausência de comprovação de que as empresas que não detinham direitos de exclusividade, contratadas irregularmente por inexigibilidade, pagaram o cachê de bandas ou cantores que eventualmente se apresentaram no evento.
Assim, como o ponto nevrálgico da acusação é a apresentação de documentação DE TERCEIROS, e não dispondo o notificado de referidas documentações, já que apenas contratou empresas terceirizadas para realização do evento, a prova se torna diabólica nesse caso, havendo claro cerceamento do direito de defesa. (...) 
Há evidente cerceamento de defesa, pois é extremamente desproporcional que o TCU, depois de 12 (doze) anos da realização do evento e do pagamento da União por meio dos recursos federais em decorrência do Convênio n° 704445/2009, venha agora requerer que haja a comprovação de pagamento feitos a artistas e bandas que talvez sequer existam na atualidade. Ademais, conforme dito alhures, os pagamentos foram realizados pelas empresas MGA Publicidade, Marketing e Eventos e Marcos Produções LTDA - ME, não havendo como a FUNET nem seu então presidente ter ou obter documentos que comprovem os pagamentos requeridos.
Exame
Por certo, dadas determinadas circunstâncias, tem este TCU se pronunciado no sentido da inviabilidade do exercício do direito ao contraditório e à ampla defesa, a teor dos seguintes excertos:
O processo deve ser arquivado, por falta de pressupostos de desenvolvimento válido e regular, quando há longo transcurso de tempo entre a prestação de contas e a instauração da tomada de contas especial, somado à ausência de inequívoca ciência, pelo responsável, quanto à apuração dos fatos tidos por irregulares durante fase interna do procedimento, tornando inviável o exercício do direito ao contraditório e à ampla defesa. (Acórdão 5791/2020-TCU-Primeira Câmara, Relator Ministro Vital o Rêgo) 
O processo deve ser arquivado, por falta de pressupostos de desenvolvimento válido e regular, quando há o transcurso de tempo considerável entre a prestação de contas e a instauração da tomada de contas especial, somado à ausência de inequívoca ciência, pelo responsável, dos fatos tidos por irregulares, tornando inviável o exercício do direito ao contraditório e à ampla defesa. (Acórdão 5714/2017-TCU-Primeira Câmara, Relator Ministro Marcos Bemquerer) 
São situações excepcionais e pontuadas caso a caso, como bem assinala o Ministro Marcos Bemquerer no voto condutor do Acórdão 5714/2017-TCU-Primeira Câmara:
Este Tribunal tem adotado a orientação de que o mero transcurso do tempo não acarreta, por si só, prejuízo à ampla defesa ou ao contraditório, devendo a configuração de tal questão ser analisada em cada caso concreto, sob pena de violar-se a regra da imprescritibilidade das ações de cobrança de dano ao erário. Nessa linha, cito o Acórdão 10452/2016-TCU-Segunda Câmara, de minha relatoria, bem como os Acórdão 1460/2016-TCU-Plenário (Relatora Ministra Ana Arraes) e 2.630/2015 - 2ª Câmara (Relator Ministro Augusto Nardes e Revisor Ministro-Substituto Augusto Sherman) .
No entanto, verifica-se nos autos a ausência dessas circunstâncias mencionadas, estando aqui presente contexto diverso dos observados nos precedentes colacionados.
De fato, seja considerando a data do depósito dos recursos (26/10/2009) ou a data final para a apresentação da prestação de contas (16/1/2010) como a data do fato gerador das ocorrências presentes nos autos, não houve o transcurso de mais de dez anos desde qualquer dessas datas sem que tenha havido a notificação dos responsáveis pela autoridade administrativa federal competente (art. 6º, inciso II, c/c art. 19 da IN/TCU 71/2012, modificada pela IN/TCU 76/2016) , havida em 24/11/2017, quando foram comunicados acerca da reprovação da prestação de contas do convênio (peças 50-53) . Já o processo aqui em curso, a ordem para citação dos responsáveis ocorreu em 30/7/2021 (peça 78) .
Além disso, os responsáveis foram também notificados em momentos anteriores acerca da presença de inconsistências na prestação de contas apresentada em 13/2/2012 (peça 44) , 26/10/2013 (peça 45) e 22/9/2014 (peça 46) .
	Cientes da existência de pendências, incumbia-lhes o dever de juntar e guardar toda a documentação relacionada à comprovação do boa utilização dos dinheiros que lhe foram confiados, até o julgamento definitivo do processo. A propósito, o termo de convênio, do qual tinham conhecimento e foram signatários, prevê a necessária guarda de documentos a ele relacionados por dez anos a partir da aprovação da prestação de contas do convênio.
Ademais, mostra-se desprovida de elementos comprobatórios consistentes e coerentes a alegação de impedimento à plenitude do exercício de sua defesa, ou mesmo dificuldade em sua realização, em decorrência da impossibilidade de produção de provas decorrente do transcurso de grande tempo (Acórdão 443/2018-TCU-Plenário, Relator Ministro José Múcio Monteiro) .
Nesse contexto, mostra-se impertinente a arguição de cerceamento de defesa carreada.
Prejudicial de prescrição
Primeiro ponto comum de ambas defesas trazidas, os responsáveis pugnam pela extinção do processo, sem julgamento de seu mérito, em razão da ocorrência da prescrição quinquenal, em face do transcurso de mais de 10 anos entre a data do fato gerador e suas citações, bem como pela ocorrência da prescrição intercorrente, vez que "transcorreram-se mais de três anos entre a data do evento do depósito (26/10/2009) até o despacho da CGMC (10/11/2014) , apenas com movimentações sem qualquer objetividade".
Exame
De fato, o Supremo Tribunal Federal - STF, no Recurso Extraordinário - RE 636.886, fixou a tese, com repercussão geral reconhecida, de que "é prescritível a pretensão de ressarcimento ao erário fundada em decisão de Tribunal de Contas" (Tema 899) . Em que pese o questionamento acerca da abrangência da tese ali firmada, confirmada por ocasião da apreciação de embargos declaratórios, em agosto de 2021, no sentido de que se circunscreveria apenas ao processo de execução da condenação imposta pelo TCU (ou seja, inaplicável à pretensão de ressarcimento exercida no processo "conhecimento" da TCE) , verifica-se que o STF, por meio de decisões prolatadas pelas suas duas turmas, tem decidido de forma reiterada que se aplica o prazo prescricional de 5 anos previsto na Lei 9.873/1999 às pretensões sancionatória e ressarcitória a cargo do Tribunal de Contas da União.
Seja por aplicação direta ou por analogia, a orientação sufragada é no sentido de que o prazo de 5 anos é compatível com a tese de que a ação e a execução prescrevem no mesmo prazo (Súmula 150 do STF) , bem como com o fato de que a Lei 9.873/1999, regulamentadora do exercício de ação punitiva pela Administração Pública Federal, direta e indireta,  regeria integralmente a prescrição no âmbito do TCU. Quanto a este último aspecto, o Ministro Luís Roberto Barroso, no voto exarado no julgamento do MS 32.201, embora tenha advertido que a atuação do TCU, em sua acepção clássica, não se qualifica como exercício do poder de polícia, ressaltou que a Lei 9.873/1999 assumiria vocação regulatória geral da prescrição do exercício da competência sancionadora da Administração Pública, sendo sua disciplina aplicável a qualquer ação punitiva da Administração Pública Federal, exceto àquelas esferas em que exista regulamentação específica. Ademais, em virtude da autonomia científica do Direito Administrativo, não haveria razão plausível para suprimir a omissão da Lei Orgânica do Tribunal de Contas da União, no tocante ao estabelecimento de um prazo prescricional próprio, valendo-se das normas de direito civil, e não das de direito administrativo.
Menciona-se alguns julgados que evidenciam o entendimento predominante do STF:
	Ementa: AGRAVO REGIMENTAL EM MANDADO DE SEGURANÇA. TOMADA DE CONTAS ESPECIAL. TRIBUNAL DE CONTAS DA UNIÃO. CONDENAÇÃO A RESSARCIMENTO AO ERÁRIO. PRESCRIÇÃO. MARCO INTERRUPTIVO. ART. 2°, II, DA LEI 9.873/1999. ATO INEQUÍVOCO DE APURAÇÃO DO FATO. DISCUSSÃO. DIREITO LÍQUIDO E CERTO. DEMONSTRAÇÃO. INOCORRÊNCIA. SUBSISTÊNCIA DA DECISÃO AGRAVADA. AGRAVO A QUE SE NEGA PROVIMENTO. I - As razões do agravo regimental são inaptas para desconstituir os fundamentos da decisão agravada, que, por isso, se mantêm hígidos. II - Aplicando-se a regulamentação da Lei 9.873/1999 ao caso concreto, observa-se que a pretensão sancionatória do TCU, em relação aos atos praticados pelo impetrante, levando-se em consideração a ocorrência de 5 causas interruptivas da prescrição, não teria sido fulminada pelo decurso do tempo. III - A pretensão do recorrente, fundada na discussão sobre os fatos apontados como marcos interruptivos da prescrição da pretensão punitiva da Administração Pública, refoge aos estreitos limites do mandamus, ante a ausência de liquidez e certeza do direito pleiteado. IV - Agravo regimental a que se nega provimento.MS 36067 ED-AgR. Órgão julgador: Segunda Turma. Relator (a) : Min. RICARDO LEWANDOWSKI. Julgamento: 18/10/2019.
	Ementa: AGRAVO REGIMENTAL EM RECLAMAÇÃO. TRIBUNAL DE CONTAS DA UNIÃO. TOMADA DE CONTA ESPECIAL. PRESCRIÇÃO DA PRETENSÃO PUNITIVA. RECONHECIDA EM DECISÃO DO SUPREMO TRIBUNAL FEDERAL. PRESCRITIBILIDADE DO RESSARCIMENTO AO ERÁRIO FUNDADA EM DECISÃO DE TRIBUNAL DE CONTAS. AÇÃO DE IMPROBIDADE ADMINISTRATIVA COM PEDIDO DE RESSARCIMENTO JÁ EM CURSO. AGRAVO REGIMENTAL A QUE SE NEGA PROVIMENTO. I - O acórdão do TCU determinou a formação de processo administrativo para avaliarem, efetivamente, a eventual responsabilização do agravado para o ressarcimento do dano ao erário, contrariando, assim, autoridade desta Corte no MS 35.512/DF, uma vez que houve a concessão da segurança para declarar a ocorrência da prescrição da pretensão punitiva do TCU em relação às infrações imputadas a ele, destacando-se que a União poderia perseguir os valores referentes ao ressarcimento dos danos na esfera judicial. II - Agravo regimental a que se nega provimento. (Rcl 39497 AgR. Órgão julgador: Segunda Turma. Relator (a) : Min. RICARDO LEWANDOWSKI. Julgamento: 10/10/2020) 
Ementa: MANDADO DE SEGURANÇA. DIREITO ADMINISTRATIVO. TRIBUNAL DE CONTAS DA UNIÃO. SERVIDOR DA SECRETARIA DE SAÚDE DO ESTADO DO ACRE. FISCALIZAÇÃO OMISSA E DEFICIENTE NA EXECUÇÃO DE DOIS CONVÊNIOS FIRMADOS ENTRE A SECRETARIA ESTADUAL E O MINISTÉRIO DA SAÚDE. APLICAÇÃO DE MULTA. ARTS. 28, II, E 58, II, DA LEI 8.443/1992. ART. 268, II, DO REGIMENTO INTERNO DO TCU. PRESCRIÇÃO DA PRETENSÃO SANCIONATÓRIA. OCORRÊNCIA. APLICAÇÃO DA LEI 9.873/1999. PRECEDENTES DESTE STF. MEDIDA LIMINAR DEFERIDA E RATIFICADA NO EXAME DE MÉRITO. SEGURANÇA CONCEDIDA PARA AFASTAR A MULTA APLICADA. 1. A prescrição da pretensão punitiva do TCU é regulada pela Lei 9.873/1999, descabendo a aplicação do prazo decenal previsto na legislação civil (art. 205 do Código Civil) . Ao revés, incide o prazo quinquenal previsto na Lei 9.873/1999 (MS 32201, Relator Ministro Roberto Barroso, PRIMEIRA TURMA, DJe 7/8/2017; MS 35.512-AgR, Relator Ministro Ricardo Lewandowski, SEGUNDA TURMA, DJe 21/6/2019) . 2. In casu, na linha do parecer apresentado pelo Ministério Público Federal e da decisão liminar de minha lavra, é inequívoca a superação do prazo prescricional quinquenal. Os ilícitos apontados pela Corte de Contas ocorreram em julho de 2006, tendo o processo de auditoria sido instaurado em 9/10/2006. A ordem de citação do responsável para a audiência, por sua vez, ocorreu em 25/6/2007. Entretanto, a decisão condenatória recorrível foi exarada somente em 31/5/2016, data da prolação do Acórdão 3513/2016-TCU-Primeira Câmara. 3. Ex positis, CONCEDO A SEGURANÇA unicamente para afastar a sanção de multa aplicada ao impetrante, nos autos da Tomada de Contas Processo 023.288/2006-0, máxime da ocorrência de prescrição da pretensão punitiva do Tribunal de Contas da União. MS 35940. (Órgão julgador: Primeira Turma. Relator (a) : Min. LUIZ FUX. Julgamento: 16/06/2020) .
	Essa orientação também foi seguida nas seguintes decisões monocráticas: MS 36.127-MC/DF e MS 35.940-MC/DF, Relator Ministro Luiz Fux; MS 35.294, MS 35.539/DF e MS 35.971-TP/DF, Relator Ministro Marco Aurélio; MS 34.256 MC/DF, MS 36.054-MC e MS 36.067-MC/DF, Relator Ministro Ricardo Lewandowski.
O Supremo Tribunal Federal tem se pronunciado no sentido de reconhecer não só a aplicação da prescrição quinquenal com fulcro na interpretação da Lei 9.873/1999, mas também a incidência dos marcos interruptivos do prazo prescricional consignados na referida lei, tantas vezes quanto presentes os suportes fáticos (MS 32201, Relator: Min. Roberto Barroso) . 
Entendimento que também foi adotado nas seguintes decisões monocráticas: MS 36.054, MS 34.256-MC, MS 35.512 e MS 36.067-MC, todos de relatoria do Min. Ricardo Lewandowski; MS 35.294, MS 35.539 e MS 35.971-TP, todos de relatoria do Min. Marco Aurélio; MS 32.201, Relator Ministro Roberto Barroso, e MS 36.127-MC e MS 35.940-MC, Min. Luiz Fux.
Em relação ao termo inicial da contagem do prazo prescricional, o "caput" do art. 1º da Lei 9.873/1999 oferece solução que não destoa do modelo adotado pelo TCU no incidente de uniformização de jurisprudência, em que se examinou a prescrição da pretensão punitiva, nos termos do Acórdão 1441/2016-TCU-Plenário (Relator Ministro Benjamin Zymler) , com a adição da particularidade de explicitar o caso de infrações permanentes ou continuadas:
	a) regra geral: "data da prática do ato" (o que equivale a "ocorrência da irregularidade sancionada") ;
	b) regra especial: "no caso de infração permanente ou continuada, do dia em que tiver cessado".
A Lei 9.873/1999, no art. 2º, estabelece as causas interruptivas da prescrição punitiva, consoante abaixo transcrito, já na redação conferida pela Lei 11.941/2009:
Art. 2º Interrompe-se a prescrição da ação punitiva:
I - pela notificação ou citação do indiciado ou acusado, inclusive por meio de edital;
II - por qualquer ato inequívoco, que importe apuração do fato;
III - pela decisão condenatória recorrível.
IV - por qualquer ato inequívoco que importe em manifestação expressa de tentativa de solução conciliatória no âmbito interno da administração pública federal.
	O quadro seguinte indica alguns eventos processuais, ocorridos no curso de uma TCE (fase interna e externa) - instaurada em razão de irregularidades na aplicação de recursos da União transferidos a entes subnacionais - que poderiam ser enquadrados nas causas de interrupção da prescrição acima apontadas, sem prejuízo, é claro, de outras ocorrências fáticas elegíveis como marco interruptivo, a depender da forma de proceder de cada entidade ou órgão tomador de contas.
	I - pela notificação ou citação do indiciado ou acusado, inclusive por meio de edital;
	 (i) notificação no âmbito do procedimento administrativo de ressarcimento previamente à instauração da TCE;
 (ii) notificação efetuada pelo órgão tomador de contas acerca da instauração da TCE;
 (iii) ato que ordenar a citação efetuada pelo TCU.
*Data da ciência da notificação ou citação pelos responsáveis ou de publicação do edital no DOU.

	II - por qualquer ato inequívoco, que importe apuração do fato;
* procedimento que evidencie a apuração dos fatos irregulares, com o objetivo quantificar o dano e identificar possíveis responsáveis.
	 (i) relatório de sindicância ou PAD;
 (ii) relatório de apuração de irregularidades referente ao processo administrativo prévio à instauração da TCE;
 (iii) relatórios de fiscalização, pareceres, despachos, informações e memorandos relacionados à apuração dos fatos irregulares;
 (iv) relatório do tomador de contas;
 (v) relatório do controle interno; 
 (vi) termo de instauração ou designação de instauração da TCE;
 (vii) autuação da TCE no TCU; entre outras causas.
*Há quem inclua nesse grupo diligências que comprovam providências do responsável sobre as irregularidades investigadas.

	III - pela decisão condenatória recorrível.
	 (i) Verifica-se apenas no âmbito do TCU com a data da prolação do acórdão condenatório recorrível.

	IV - por qualquer ato inequívoco que importe em manifestação expressa de tentativa de solução conciliatória no âmbito interno da administração pública federal.
	 (i) pedido de parcelamento;
 (ii) pagamento parcial do débito;
 (iii) qualquer manifestação do responsável que demonstre claramente a sua intenção de recolher o débito.

Portanto, bem se vê que haveria uma multiplicidade de causas de interrupção da prescrição, conforme se depreende do art. 2º da Lei 9.873/1999. Tal exegese encontra respaldo em precedentes do STF, a exemplo do que se decidiu no julgamento do MS 36067 (Relator Ministro Ricardo Lewandowski) , com destaque para trecho do voto em que o Relator reconhece cinco causas de interrupção da prescrição, in verbis:
 (...) Assim, faz-se necessário levar em consideração que, apesar de os fatos objeto da apuração conduzida pela Corte de Contas remontarem aos anos de 1999 e 2000, período no qual o impetrante era Secretário de Saúde municipal, o Tribunal de Contas da União deu prosseguimento à tomada de contas especial por ter constatado a ocorrência de 5 causas interruptivas da prescrição, a saber: a) relatório de auditoria em conjunto realizada pelo Denasus e pela Secretaria Federal de Controle, lavrado em 06/07/2001, sendo este, certamente, um ato inequívoco que importou a apuração do fato (art. 2º, II, da Lei n. 9.873/1999) ; b) instauração de Tomada de Contas Especial pelo FNS, ocorrida em 05/10/2005, sendo este também, certamente, um ato inequívoco que importou a apuração do fato (art. 2º, II, da Lei n. 9.873/1999) ; c) a autuação da presente Tomada de Contas Especial no âmbito do Tribunal de Contas da União, ocorrida em 12/08/2008, sendo este também, certamente, um ato inequívoco que importou a apuração do fato (art. 2º, II, da Lei n. 9.873/1999) ; d) o ato que ordenou a citação do responsável, ora impetrante, ocorrida em 12/07/2010 (art. 2º, I, da Lei n. 9.873/1999) ; e, e) o exercício do poder punitivo ocorrido em 20/06/2012, data da prolação do Acórdão 1563/2012-TCU-Plenário (art. 2º, III, da Lei n. 9.873/1999) .
	No caso vertente, tendo como parâmetro a tese firmada pelo STF no RE 636.886, no sentido de que ambas pretensões do TCU, sancionatória e ressarcitória, sujeitam-se ao prazo prescricional de 5 anos previsto na Lei 9.873/1999, considerando, ainda, o sistema prescricional descrito na citada lei, inclusive as causas de suspensão e de interrupção da prescrição, temos os seguinte cronologia dos eventos processuais:
	a) datas passíveis de serem assinaladas como termo inicial para contagem dos prazos prescricionais: 	
	. 26/10/2009: depósito dos recursos na conta específica do convênio (peça 23, p. 3) ;
	. 16/1/2010: prazo final para a prestação de contas dos recursos recebidos (peças 3 e 6) ;
		b) 31/5/2010 e 12/9/2011: Pareceres Técnicos com análises da prestação de contas, ambos concluindo pela realização de diligência para apresentação de documentação complementares (peças 42 e 43) ;
	c) 13/2/2012: notificação enviada ao convenente solicitando documentos complementares - Ofício 0231/2012 (peça 44) ;
	d) 26/10/2013: notificação enviada ao convenente solicitando documentos complementares - Ofício 004/2013 (peça 45) ;
	e) 22/9/2014: AR de notificação (Ofício 130/2014) sobre a insuficiência da documentação para sanear a prestação de contas e concessão de prazo para a apresentação da documentação complementar solicitada (peça 46) ;
	f) 7/11/2014: registro da inadimplência em razão da "não apresentação de documentação complementar solicitada através do Ofício 130/2014/CGMC fl. 277, AR fl. 279 e despacho da CGMC fl. 280" (peça 47) 
	g) 10/11/2014: despacho concluindo pela reprovação quanto à execução física do convênio (peça 48) ;
	h) 23/11/2017: parecer concluindo pela rejeição da prestação de contas do convênio (peça 49) ;
	i) 24/11/2017: notificação dos responsáveis acerca da reprovação da prestação de contas do convênio (peças 50-51) - Ciência de comunicação: AR e edital às peças 52-53;
	f) 25/1/2018: despacho determinando o prosseguimento da tomada de contas especial já instaurada (peça 56) ;
		g) 19/6/2019: Relatório do tomador de contas (peça 67) ;
	i) 22/5/2020: Relatório e Certificado de auditoria da Controladoria-Geral da União (peças 69-70) ;
	j) 28/5/2020: Pronunciamento do Ministro de Estado do Turismo (peça 72) ;
	k) 28/5/2020: Autuação do processo de TCE neste Tribunal (peça 1) ; e
	l) 30/7/2021: Ordem para citação dos responsáveis (peça 78) .
	Examinando-se a sequência de eventos processuais enumerados no item anterior, os quais teriam o condão de interromper a prescrição da ação desta Corte no entender do STF, observa-se que não teria transcorrido o prazo prescricional de 5 (cinco) anos entre cada evento processual e o seguinte, ou mesmo o prazo de 3 (três) anos entre eles, fato que caracterizaria a ocorrência de prescrição intercorrente. Portanto, mesmo tendo em consideração o entendimento do STF, não teria ocorrido a prescrição da pretensão sancionatória e ressarcitória a cargo do TCU. 
Nada obstante a situação delineada, o caso concreto tratado no RE 636.886 (tema 899 da repercussão geral) diz respeito à fase de execução judicial de deliberação do Tribunal de Contas, tanto assim que, para deslindá-lo, foi necessária a aplicação da Lei 6.830/1980, a Lei de Execuções Fiscais, diploma legal evidentemente inaplicável à fase que antecede a formação do título executivo extrajudicial, caracterizada pela atuação do órgão de controle externo até a prolação do acórdão
Ressalta-se que foram opostos embargos declaratórios contra a referida decisão do STF, os quais foram rejeitados pela maioria do Pleno da Suprema Corte Sessão Virtual de 13.8.2021 a 20.8.2021) , confirmando, portanto, a abrangência da deliberação prolatada na fixação do tema 899, razão por que se deve adotar a orientação prevalente no TCU, no sentido de que a matéria ali tratada alcançaria tão somente a fase judicial de cobrança do título extrajudicial, não atingindo os processos de controle externo, mantendo-se, desse modo,  a interpretação adotada pela Suprema Corte, em 2008, no Mandado de Segurança - MS 26.210, oportunidade em que foi definida a tese da imprescritibilidade das ações de ressarcimento ao erário:
A suspensão pelo STF das demandas nas quais esteja em questão a prescritibilidade da pretensão de ressarcimento ao erário com base em decisão de tribunal de contas (RE 636.886/STF) alcança tão somente a fase judicial de cobrança do título extrajudicial, não atingindo os processos de controle externo em trâmite. Até julgamento definitivo em contrário pelo STF, permanece o entendimento do TCU acerca da imprescritibilidade das pretensões de ressarcimento decorrentes de tomadas de contas especiais. (Acórdão 1267/2019-TCU-Plenário, Relator Ministro Aroldo Cedraz) 
A suspensão pelo STF das demandas nas quais esteja em questão a prescritibilidade da pretensão de ressarcimento ao erário com base em decisão de tribunal de contas (RE 636.886/STF) alcança tão somente a fase judicial de cobrança do título extrajudicial, não atingindo os processos de controle externo em trâmite. Até julgamento definitivo em contrário pelo STF, permanecem imprescritíveis as pretensões de ressarcimento decorrentes de tomadas de contas especiais. (Acórdão 7930/2018-TCU-Segunda Câmara, Relatora Ministra Ana Arraes) .
	Por outro lado, especificamente no que tange à prescrição da pretensão punitiva, verifica-se que o Acórdão 1441/2016-TCU-Plenário, da relatoria do Ministro Benjamin Zymler, uniformizou a jurisprudência acerca dessa questão, subordinando mencionada prescrição ao prazo prescricional geral indicado no art. 205, do Código Civil, que é de dez anos, contado da data de ocorrência da irregularidade sancionada, nos termos do art. 189, do Código Civil, sendo este prazo interrompido pelo ato que ordenar a citação, a audiência ou a oitiva do responsável.
No caso presente, verifica-se prescrita a pretensão punitiva por parte deste Tribunal, uma vez que a irregularidade sancionada se deu em 26/10/2009, tendo o ato de ordenação da citação ocorrido em 12/7/2021 (peça 78) , quando já decorridos mais de dez anos.
Portanto, verificou-se o decurso do prazo prescricional apenas quanto à competência sancionatória deste Tribunal, não restando configurada a prescrição em relação ao ressarcimento de eventuais danos experimentados pelo erário.
Superadas as questões preliminares trazidas, passa-se à síntese e ao exame dos convergentes e quase idênticos argumentos trazidos pelas defesas quanto ao mérito propriamente dito da matéria.
Defesa material: Não comprovação da execução física do objeto do convênio. 
A Fundação Cultural Museu Étnico do Nordeste discorre que o convênio foi aprovado e firmado em 14/8/2009, dois dias antes do evento realizado em 16/8/2009, tendo ocorrido a liberação dos recursos em 22/10/2009 (peça 7) e o depósito na conta específica em 26/10/2009 (peça 23) . A par disso, argumenta que a ocorrência afeta a ausência de comprovação da execução física do objeto do convênio não merece prosperar, vez que o evento ocorreu em 16/8/2009 e os recursos somente foram liberados após dois meses de sua realização, em 26/10/2009: "Nesse viés, acaso remanescesse qualquer dúvida acerca da realização do evento, por óbvio que o Ministério do Turismo não realizaria o pagamento do convênio".
Ambos defendentes trazem fotos que entendem comprovar a realização dos itens do plano de trabalho relativos aos shows artísticos e a publicidade do evento, aduzindo que Nota Técnica de Análise n° 072/2011 atesta a entrega dessas fotos. 
Continuando, argumentam que foram firmadas declarações tanto pelo convenente quanto pelo prefeito municipal (Autoridade Local) atestando a realização do evento, dentro do cronograma determinado e com todos os serviços executados, tudo de forma gratuita para a população, a teor dos documentos que trazem.
Especificamente quanto à realização dos shows, defendem que as fotos presentes na peça n° 57 demonstram as apresentações realizadas e o gozo dos cidadãos durante a ocasião.
No que tange a execução dos itens de publicidade, informam que foi contratada a empresa MGA Publicidade, Marketing e Eventos, a qual realizou e, após atestados a execução dos serviços, recebeu os devidos valores, conforme constam dos recibos, documentos fiscais e bancários presentes no processo.
Indo adiante, informam que foram enviados ao Ministério do Turismo, através do Ofício nº 015/2010/MTur, cópia do anúncio em DVD, constando o nome e a logomarca do MTur, comprovantes e mapas de veiculação na TV, bem como os comprovante de veiculação na rádio, contendo a programação prevista e o mapa de veiculação.
Afirmam, ainda, que o MTur foi comunicado que as inserções em rádio e TV foram substituídas por 10 (dez) faixas em lona 3M 380, medindo 4x1, e 5 (cinco) carros de som volante tipo Kombi, durante 8 (oito) horas por 3 (três) dias, conforme documentos presentes nas peças n° 12 e 13.	
Exame
Pondera-se, inicialmente, que, independentemente da data de repasse dos recursos ajustados no termo de convênio, o convenente se obrigou a apresentar, por ocasião da prestação de contas (cláusula décima terceira do convênio) , elementos comprobatórios, por meio de fotografia, jornal, vídeo, cd's, dvd's, entre outros, de cada meta/etapa especificada no plano de trabalho aprovado.
A par dessa elucidação, vê-se ausente qualquer cláusula restritiva à liberação de recursos por parte do MTur. Ajustados os recursos, era obrigação do concedente o seu repasse, o qual não estava condicionado à comprovação prévia de execução de qualquer meta ou etapa do ajuste firmado, razão pela qual não deve prosperar o argumento apresentado nesse sentido.
Indo adiante, como afirmado pelos defendentes, a Nota Técnica de Análise n° 072/2011 (peça 43) realmente informa a entrega das fotos que novamente são carreadas aos autos, as quais, juntamente com as declarações trazidas, evidenciam a realização do evento denominado "João Pedro de Caraúbas", nos dias 15 e 16/8/2009, como se pode ler no banner nelas visualizado.
Entretanto, a questão que aqui se põe não é a realização do evento como um todo, mas sim a execução física dos itens especificados no plano de trabalho aprovado do convênio, conforme discriminado:
	Item do plano de trabalho
	Valor (R$) 

	Banda Bichinha Arrumada
	42.000,00

	Banda Afrodite
	32.000,00

	Banda Gaviões do Forró
	46.400,00

	Banda 100% Paraíba
	20.000,00

	Inserções de 30 segundos na TV Paraiba
	6.000,00

	Chamadas de 30 segundos na Rádio Serra Branca FM.
	2.535,00

	Chamadas de 30 segundos na Rádio Campina FM.
	3.187,00

	6 Carros de som volante tipo kombi com sonorização acoplada na parte superior, durante 8 horas por 2 dias.
	4.128,00

	T O T A L
	156.250,00

Nesse sentido, a mencionada Nota Técnica, ao tempo que informa o recebimento das fotos, também informa que "As fotos encaminhadas fls.114/123 não identificam as Bandas". Por essa razão, solicitou ao convenente, sem ser atendida, "Encaminhar foto de cada show/apresentação, filmagem e/ou material de divulgação pós-evento (publicação em jornais, revistas ou reportagens televisivas) , que comprovem a efetiva realização de cada apresentação constante no Plano de Trabalho".
Da igual forma ocorreu em relação aos demais itens: a sobredita Nota Técnica também solicitou a apresentação de elementos almejando o saneamento das seguintes ressalvas:
	- Anúncio em TV: ausência de cópia do anuncio em DVD constando o nome e a logomarca do MTur e Comprovantes de Veiculação da TV contendo a programação prevista e os mapas de veiculação, com o valor, o ATESTO da TV e o DE ACORDO do Convenente;
	- Inserções em rádio: falta de comprovante de Veiculação na Rádio contendo a programação prevista e o mapa de veiculação, com o valor, o ATESTO da rádio e o DE ACORDO do Convenente; e
	- Carro de som: falta de apresentação de declaração do prestador de serviço com RG e CPF ou CNPJ com o período de execução e acompanhado do DE ACORDO do Convenente conforme aprovado no plano de trabalho, bem como fotos.
Nessa ocasião, os defendentes não trouxeram qualquer elemento de prova, diverso dos que se encontram nos autos, com aptidão de atestar, de forma inequívoca, a devida execução dos itens previstos no plano de trabalho.
Menciona-se que mesmo os itens do plano de trabalho que o responsável informa ter substituído as inserções em rádio e TV, alteração para qual não se localizou a aprovação do concedente, restaram comprovados.
Em razão da ausência dos elementos reclamados, fica inviabilizada a comprovação da correta execução física dos itens integrantes do plano de trabalho, cabendo a rejeição dos argumentos apresentados.
Defesa material: Ausência de comprovação de que as empresas que não detinham direitos de exclusividade, contratadas irregularmente por inexigibilidade, pagaram o cachê de bandas ou cantores que eventualmente se apresentaram no evento.
Sumariamente, asseveram a improcedência da ocorrência argumentando que:
Ora, em que pese a conclusão acima esposada, esta não merece prosperar, vez que no processo de inexigibilidade de licitação (peça n° 27) consta claramente que a empresa Marcos Produções LTDA, portador do CNPJ n° 05.246.599/0001-61, possuía os contratos de exclusividade com as organizações artísticas Bichinha Arrumada (peça n° 274- fl. 19) , Banda Afrodite (peça n° 274- fl. 20) , Banda Gaviões do Forró (peça n° 274- fl. 21) e Banda Forrozão 100% Paraíba (peça n° 274- fl. 22) , todos com registros em cartório. (...) 
Ressalta-se que foram colacionados o recibo de pagamento, nota fiscal, autorização de pagamento e todo o processo licitatório, inclusive com parecer jurídico, atestando a possibilidade de realização do evento e a contratação da empresa Marcos Produções, a qual detinha exclusividade dos artistas.
Exame
Extrai-se do termo de convênio, em sua cláusula terceira, a obrigação expressa acerca da necessidade de apresentação dos contratos de exclusividade:
II - Compete ao convenente:
oo) apresentar na prestação de contas, quando da contratação de artistas, consagrados, enquadrados na hipótese de inexigibilidade prevista no inciso III do art. 25 da Lei nº 8.666/1993, atualizada, por meio de intermediários representantes, cópia do contrato de exclusividade dos artistas com o empresário contratado, registrado em cartório, sob pena de glosa dos valores envolvidos. Ressalta-se que o contrato de exclusividade difere da autorização que confere exclusividade apenas para os dias correspondentes à apresentação dos artistas e que é restrita à localidade do evento, conforme dispõe o Acórdão 96/2008-TCU-Plenário do TCU;
No caso vertente, ao cotejar os contratos de exclusividade trazidos pelos defendentes, verifica-se que são meras autorizações de exclusividade de apresentação para os dias do evento, razão pela qual não podem ser recepcionados como elementos comprobatórios das despesas questionadas.
E de fato, não consta de nenhum dos quatro contratos de exclusividade trazidos aos autos (peça 27, p. 19-22) o seu registro em cartório, em nenhum deles é estipulada a respectiva comissão pelos serviços de representação, os motivos para denúncia ou rescisão contratual, ou mesmo consta cláusula específica autorizando o recebimento de valores e expedição de quitação em nome das representadas e todos tem a idêntica vigência restrita ao dia 16/8/2009, para o município de Caraúbas/PB.
Em razão disso, tem-se evidenciada a contratação de empresa intermediária das atrações artísticas, em procedimento de inexigibilidade de licitação, sendo que essa sociedade comercial não possuía contratos de exclusividade válidos das atrações artísticas que se propôs a agenciar, em inobservância ao Termo de Convênio (alínea "oo" do item II, da cláusula terceira) , que dispunha sobre a extensão dos limites do art. 25 da Lei 8.666/1993 e dos adequados procedimentos para os casos de contratação de intermediários de artistas via inexigibilidade (como apresentação de contrato de exclusividade e publicação desse contrato no Diário Oficial) , e também a norma contida no art. 49 da Portaria Interministerial 127/2008 obrigava a entidade convenente a seguir a Lei 8.666/1993.
Deve-se esclarecer que a irregularidade ocasionada pela ausência de contratos de exclusividade válidos não ensejaria débito caso se pudesse comprovar a correta execução física e financeira do convênio. 
Entretanto, em relação à execução financeira dos shows, o convenente, tendo contratado a empresa intermediária de forma indevida, teria que comprovar que os recursos do convênio foram efetivamente destinados às atrações artísticas discriminadas no plano de trabalho. Assim, deveriam ter sido apresentadas notas fiscais, documentos bancários e/ou comprovantes de pagamento emitidos em nome das atrações que eventualmente se apresentaram no evento, assinados por seus representantes legais identificados por meio de contrato social, instrumento de procuração, contrato/declaração/carta de exclusividade ou outra forma válida e regular, devidamente registrados em cartório.
Na ausência dessa comprovação, não há como se afirmar que os valores pagos à empresa intermediária contratada correspondem aos que foram eventualmente pagos às atrações artísticas.
Em face do exposto, diante da impossibilidade de estabelecer o imprescindível nexo de causalidade entre as verbas repassadas e o fim a que elas se destinavam, devem ser rejeitadas as alegações de defesa apresentadas.
Demais alegações e requerimentos
Invocando julgamento havido no âmbito da Justiça Federal (TRF 5ª Região-3ª Turma, processo 0816574-43.2017.4.05.8100, Relator Desembargador Federal Luiz Bispo da Silva Neto, data de julgamento 21/01/2021) , ponderam que "que embora a prestação de contas tenha sido incompleta, havendo comprovação do evento realizado, não se pode imputar ofensa aos princípios da administração pública e nem danos ao erário suficiente a ensejar uma reparação".
Requerem, como meio de produção de prova, "que sejam intimados para exibirem os documentos os representantes legais das empresas MGA Publicidade, Marketing e Eventos, portadora do CNPJ n° 05070411/0001-77, no endereço PC DA CONCORDIA, 40, Catolé, Campina Grande-PB, CEP 58400-970, e MARCOS PRODUÇÕES LTDA, portadora do CNPJ n° 05.246.599/0001-61, sediada na rua Horácio Batista Carneiro, n° 292, Malvinas, Campina Grande-PB, CEP 58432-537, os quais devem apresentar os comprovantes de pagamentos dos gastos realizados aos proprietários de Kombi, do comercial na Rádio Serra Branca FM e TV, além das impressões das faixas em lona, e aos artistas das Bandas Bichinha Arrumada, Afrodite, Gaviões do Forró e 100% Paraíba, todas com relação ao evento João Pedro de Caraúbas realizado em 16 de agosto de 2009".
Exame
De plano, verifica-se não ser aplicável ao caso sob foco o precedente da Justiça Federal invocado, não devendo prosperar a alegação trazida pelos responsáveis, uma vez que, como visto alhures, não ficou comprovada a execução física do objeto pactuado e tampouco restou demonstrado, de forma inequívoca, que os dispêndios realizados às custas dos recursos repassados tiveram por destinação os itens previstos no plano de trabalho aprovado, caracterizando a escorreita execução financeira da avença.
Quanto aos requerimentos para intimação reproduzidos anteriormente, não há razões ou fundamentos para seu acatamento tendo em vista que há entendimento pacificado neste Tribunal que as provas devem ser produzidas e apresentadas pelos responsáveis sob a forma documental, não sendo cabível a intimação, inquirição e/ou interrogatório de terceiros em sede de processo de controle externo:
Não cabe ao TCU determinar, a pedido do responsável, a realização de diligência, perícia ou inspeção para a obtenção de provas, uma vez que constitui obrigação da parte apresentar os elementos que entender necessários para a sua defesa. (Acórdão 3343/2019-TCU-Primeira Câmara, Relator Ministro Augusto Sherman; e 2805/2017-Primeira Câmara, Relator Ministro Vital do Rêgo) 
Não cabe ao TCU produzir provas, organizar informações, realizar perícias ou adotar qualquer medida tendente a revelar o nexo de causalidade entre recursos transferidos e despesas efetuadas, pois compete ao gestor comprovar a boa e regular aplicação dos recursos públicos federais. (Acórdão 3623/2015-TCU-Primeira Câmara, Relator Ministro José Mucio Monteiro) 
O ônus de comprovar a regularidade integral na aplicação de recursos públicos compete ao gestor, por meio de documentação consistente, que demonstre cabalmente os gastos efetuados, bem assim o nexo causal entre a execução do objeto e os recursos repassados. (Acórdão 7240/2012-TCU-Segunda Câmara, Relator Ministro Augusto Nardes) 
Ressalta-se a existência aqui de jurisprudência consolidada no sentido de caber ao gestor a produção de provas da boa e regular aplicação dos recursos que lhe foram confiados, não competindo a este Tribunal iniciativa nesse sentido (Acórdão 1656/2006-TCU-Plenário, 903/2007-TCU-1ª Câmara, 1186/2021-TCU-1ª Câmara, 1.445/2007-TCU-2ª Câmara e 8408/2020-TCU- 2ª Câmara) .
	Esse entendimento foi ratificado pelo Supremo Tribunal Federal em decisão presente no MS 20.335/DF, Relator Ministro Moreira Alves, cuja ementa tem o seguinte teor:
MANDADO DE SEGURANÇA CONTRA O TRIBUNAL DE CONTAS DA UNIÃO. CONTAS JULGADAS IRREGULARES. APLICACÃO DA MULTA PREVISTA NO ARTIGO 53 DO DECRETO-LEI 199/67. A MULTA PREVISTA NO ARTIGO 53 DO DECRETO-LEI 199/67 NÃO TEM NATUREZA DE SANÇÃO DISCIPLINAR. IMPROCEDÊNCIA DAS ALEGAÇÕES RELATIVAS A CERCEAMENTO DE DEFESA. EM DIREITO FINANCEIRO, CABE AO ORDENADOR DE DESPESAS PROVAR QUE NÃO É RESPONSÁVEL PELAS INFRAÇÕES, QUE LHE SÃO IMPUTADAS, DAS LEIS E REGULAMENTOS NA APLICAÇÃO DO DINHEIRO PÚBLICO. COINCIDÊNCIA, AO CONTRÁRIO DO QUE FOI ALEGADO, ENTRE A ACUSAÇÃO E A CONDENAÇÃO, NO TOCANTE À IRREGULARIDADE DA LICITAÇÃO. MANDADO DE SEGURANÇA INDEFERIDO.
Em suma, verifica-se do exame realizado que os argumentos de defesa não foram suficientes para elidir as irregularidades presentes nos autos, de forma que devem ser rejeitados em sua íntegra.
Diante da ausência de elementos para que se possa efetivamente aferir e reconhecer a ocorrência de boa-fé na conduta da Fundação Cultural Museu Étnico do Nordeste e de Bruno Barbosa de Melo, pode este Tribunal, desde logo, proferir o julgamento de mérito pela irregularidade de suas contas, conforme os termos dos §§ 2º e 6º do art. 202 do Regimento Interno do TCU, condenando-os solidariamente ao pagamento do débito apurado.
Menciona-se que a boa-fé da convenente pessoa jurídica de direito privado é aferida em relação à conduta de seus administradores, uma vez que os atos destes obrigam a pessoa jurídica, desde que exercidos nos limites dos poderes definidos no ato constitutivo, a teor do art. 47 da Lei 10.406/2002 - Código Civil (Acórdão 14193/2018-TCU-Primeira Câmara, relator Ministro Weder de Oliveira, 13.232/2016-TCU-2ª Câmara, relator Ministro Raimundo Carreiro, e 1.915/2015-TCU-Plenário, relatora Ministra Ana Arraes) .
Prescrição da Pretensão Punitiva
	Vale ressaltar que a pretensão punitiva do TCU, conforme Acórdão 1441/2016-TCU-Plenário, Relator Ministro Benjamin Zymler, que uniformizou a jurisprudência acerca dessa questão, subordina-se ao prazo geral de prescrição indicado no art. 205 do Código Civil, que é de dez anos, contado da data de ocorrência da irregularidade sancionada, nos termos do art. 189 do Código Civil, sendo este prazo interrompido pelo ato que ordenar a citação, a audiência ou a oitiva dos responsáveis.
No caso em exame, ocorreu a prescrição, uma vez que a irregularidade sancionada ocorreu em 26/10/2009, e o ato de ordenação da citação ocorreu em 30/7/2021.
CONCLUSÃO
	Em face da análise promovida na seção "Exame Técnico", propõe-se rejeitar as alegações de defesa de Fundação Cultural Museu Étnico do Nordeste - Funet e Bruno Barbosa de Melo, uma vez que não foram suficientes para sanar as irregularidades a eles atribuídas e nem afastar o débito apurado. Ademais, inexistem nos autos elementos que demonstrem a boa-fé dos responsáveis ou a ocorrência de outras excludentes de culpabilidade.
Verifica-se também que houve a prescrição da pretensão punitiva, conforme análise já realizada.
	Tendo em vista que não constam dos autos elementos que permitam reconhecer a boa-fé dos responsáveis, sugere-se que as suas contas sejam julgadas irregulares, nos termos do art. 202, § 6º, do Regimento Interno do TCU, com a imputação do débito atualizado monetariamente e acrescido de juros de mora, nos termos do art. 202, § 1º do Regimento Interno do TCU, descontado o valor eventualmente recolhido.
Por fim, como não houve elementos que pudessem modificar o entendimento acerca das irregularidades em apuração, mantém-se a matriz de responsabilização presente na peça 75.
PROPOSTA DE ENCAMINHAMENTO
Diante do exposto, submetemos os autos à consideração superior, propondo ao Tribunal:
rejeitar as alegações de defesa apresentadas pela Fundação Cultural Museu Étnico do Nordeste - Funet (CNPJ: 05.770.905/0001-64) e pelo Sr. Bruno Barbosa de Melo (CPF: XXX.379.794-XX) ;
julgar irregulares, nos termos dos arts. 1º, inciso I, 16, inciso III, alínea "c", da Lei 8.443/1992, c/c os arts. 19 e 23, inciso III, da mesma Lei, as contas dos responsáveis Fundação Cultural Museu Étnico do Nordeste - Funet (CNPJ: 05.770.905/0001-64) e Bruno Barbosa de Melo (CPF: XXX.379.794-XX) , condenando-os solidariamente ao pagamento das importâncias a seguir especificadas, atualizadas monetariamente e acrescidas dos juros de mora, calculadas a partir das datas discriminadas até a data da efetiva quitação do débito, fixando-lhes o prazo de quinze dias, para que comprovem, perante o Tribunal, o recolhimento das referidas quantias aos cofres do Tesouro Nacional, nos termos do art. 23, inciso III, alínea "a", da citada lei, c/c o art. 214, inciso III, alínea "a", do Regimento Interno do TCU.
		Valor do débito atribuído solidariamente aos responsáveis Fundação Cultural Museu Étnico do Nordeste - Funet (CNPJ: 05.770.905/0001-64) e Bruno Barbosa de Melo (CPF: XXX.379.794-XX) :
	Data da ocorrência
	Valor histórico (R$) 

	26/10/2009
	150.000,00

Valor atualizado do débito (com juros) em 17/3/2022: R$ 382.710,84.
autorizar, desde logo, a cobrança judicial das dívidas, caso não atendidas as notificações, na forma do disposto no art. 28, inciso II, da Lei 8.443/1992;
autorizar também, desde logo, se requerido, com fundamento no art. 26, da Lei 8.443, de 1992, c/c o art. 217, §1º do Regimento Interno do TCU, o parcelamento da (s) dívida (s) em até 36 parcelas, incidindo, sobre cada parcela, corrigida monetariamente, os correspondentes acréscimos legais, fixando-lhe o prazo de quinze dias, a contar do recebimento da notificação, para comprovar, perante o Tribunal, o recolhimento da primeira parcela, e de trinta dias, a contar da parcela anterior, para comprovar os recolhimentos das demais parcelas, devendo incidir, sobre cada valor mensal, atualizado monetariamente, os juros de mora devidos, no caso do débito, na forma prevista na legislação em vigor, alertando os responsáveis de que a falta de comprovação do recolhimento de qualquer parcela importará o vencimento antecipado do saldo devedor, nos termos do § 2º do art. 217 do Regimento Interno deste Tribunal;
enviar cópia do Acórdão a ser prolatado à Procuradoria da República no Estado da Paraíba, nos termos do § 3º do art. 16 da Lei 8.443/1992, c/c o § 7º do art. 209 do Regimento Interno do TCU, para adoção das medidas cabíveis; e
enviar cópia do Acórdão que vier a ser proferido ao Ministério do Turismo e aos responsáveis, para ciência;
informar à Procuradoria da República no Estado da Paraíba, ao Ministério do Turismo e aos responsáveis que a presente deliberação, acompanhada do Relatório e do Voto que a fundamenta, está disponível para a consulta no endereço www.tcu.gov.br/acordaos, além de esclarecer que, caso requerido, o TCU poderá fornecer sem custos as correspondentes cópias, de forma impressa; e
h) informar à Procuradoria da República no Estado da Paraíba que, nos termos do parágrafo único do art. 62 da Resolução TCU 259/2014, os procuradores e membros do Ministério Público credenciados nesta Corte podem acessar os presentes autos de forma eletrônica e automática, ressalvados apenas os casos de eventuais peças classificadas como sigilosas, as quais requerem solicitação formal.
2.	Dissentindo do encaminhamento proposto pela unidade técnica, assim se manifestou, no mérito, o Ministério Público junto ao Tribunal (peça 102) :
Isso posto, passo ao exame da ocorrência da prescrição da pretensão de ressarcimento no caso concreto. Considerando que as regras aplicáveis à prescrição da pretensão punitiva, nos termos do Acórdão 1441/2016-TCU-Plenário, são as mesmas que ora proponho para a análise da prescrição da pretensão de ressarcimento ao erário; considerando que, in casu, as irregularidades que ensejariam a aplicação de sanção são as mesmas que dariam causa à condenação em débito, assim como são as mesmas as causas interruptivas e demais variáveis; entendo cabível a análise em conjunto da ocorrência da prescrição para ambas pretensões.
Tendo tais balizas como parâmetro para o exame da matéria, concluo pela consumação da prescrição da pretensão de ressarcimento ao erário neste processo. As irregularidades que ensejaram o débito ocorreram em 16/1/2010, quando se encerrou o prazo para apresentação da prestação de contas dos recursos do convênio (peça 99, p. 1) . Assim, o prazo prescricional de dez anos transcorreu sem que fosse interrompido pelo ato que autorizou a citação do responsável, qual seja, o pronunciamento do titular da SecexTCE, expedido em 30/7/2021 (peça 78) .
Por conseguinte, nos termos do art. 212 do RI/TCU, as contas devem ser arquivadas, sem julgamento de mérito. Sem embargo, caso o Tribunal de Contas da União, numa análise perfunctória e não exauriente, entenda que as irregularidades guardam correspondência com quaisquer condutas tipificadas na Lei 8.429/1992, deve promover o encaminhamento do acórdão que vier a ser proferido ao Ministério Público Federal, para que adote as medidas que entender cabíveis.
Admitindo que o Tribunal não acolha a tese de prescrição por mim apresentada, em atenção ao parágrafo 2º do art. 62 do Regimento Interno do TCU, proponho o julgamento das contas pela irregularidade com redução do valor do débito, pelas razões adiante expostas.
De acordo com as informações constantes dos autos, os recursos repassados à Funet se destinavam à contratação das apresentações artísticas para o evento, bem como ao pagamento das despesas com a execução do plano de mídia, que contemplava a divulgação radiofônica, televisiva e por meio de carro de som.
Em relação à execução financeira da avença, a citação abarcou irregularidade relativa à ausência de comprovação de que as empresas que não detinham direitos de exclusividade, contratadas irregularmente por inexigibilidade, pagaram o cachê de bandas ou cantores que realizaram o evento (peça 76, p. 12) .
Sobre o assunto, chamo a atenção, inicialmente, para o fato de o termo de convênio não conter exigência quanto à comprovação do pagamento do cachê, o que desautorizaria o MTur a impugnar despesas sob tal pretexto. As disposições sobre a contratação por inexigibilidade de artistas consagrados dizem respeito tão somente à obrigatoriedade de apresentação do contrato de exclusividade registrado em cartório e da publicação do contrato de inexigibilidade no Diário Oficial da União, bem como do registro desses documentos no Siconv (letras "bb", "jj" e "kk", II, da Cláusula 3ª - peça 3, p. 5-6) .
Além disso, considero que, no caso concreto em exame, a ausência de comprovação do recebimento dos cachês pelos artistas não tem o condão de comprometer o estabelecimento do nexo de causalidade. O Convênio 00838/2009 foi firmado em 14/8/2009, antes da vigência da Portaria MTur 153, de 6/10/2009. É essa portaria que passou a prever, com a inserção do § 2º em seu art. 17 pela Portaria MTur 73/2010, a apresentação, quando da prestação de contas, do "documento comprobatório do efetivo recebimento do cachê" por parte dos artistas. 
Foi nessa linha o entendimento expresso no voto condutor do Acórdão 11787/2020-TCU-Primeira Câmara, do Ministro Bruno Dantas. Naquele caso, esta Corte deixou de exigir o comprovante de recebimento de cachês pelos artistas para fim do estabelecimento do nexo causal porque o convênio examinado era anterior à Portaria MTur 153/2009. O excerto transcrito a seguir destaca a referida portaria como marco para a exigência ou não dos recibos emitidos pelos artistas para fins de estabelecimento do nexo causal:
A meu ver, a prolação do recente Acórdão 1892/2020-TCU-Plenário exige que a questão seja analisada sob novo olhar, visto que o Tribunal pode se deter novamente sobre essa questão. Destaco que o presente caso apresenta a mesma situação fática daquele em que se baseou o referido acórdão, o que exige que seja dado a este processo o mesmo deslinde daquele outro.
Os dois casos referem-se a convênios celebrados em 2008, portanto antes da Portaria MTur 153/2009. Somente após a vigência do referido normativo, passaram a ser exigidos na prestação de contas, nos termos do art. 17, § 2º, os documentos comprobatórios do efetivo recebimento do cachê pelos artistas.
Muito embora não fosse esse o posicionamento que vinha adotando nos processos de minha relatoria, ajuízo que, agora, em convênios celebrados antes da Portaria MTur 153/2009, o Tribunal deve admitir a composição do nexo de causalidade com os documentos que comprovem o pagamento à empresa contratada, sem necessidade de apresentar os recibos dos cachês, já que isso não era exigido do gestor à época. Friso que, a despeito da irregularidade relacionada à contratação indevida por inexigibilidade de licitação, tal entendimento só é possível por terem sido verificadas a efetiva execução física do objeto conveniado e a inexistência de elementos que caracterizem superfaturamento dos cachês artísticos. (destacamos) 
Ainda que se conclua pela permanência dessa irregularidade nestas contas especiais, entendo que não se justificaria a imputação de débito, mas apenas a aplicação de multa, se não estivesse prescrita essa pretensão, conforme jurisprudência a seguir mencionada:
Na contratação de profissional do setor artístico por inexigibilidade de licitação, a apresentação de atestado de exclusividade restrito aos dias e à localidade do evento, em vez do contrato de exclusividade entre o artista e o empresário contratado, caracteriza grave infração à norma legal e regulamentar, não mera impropriedade de natureza formal, ensejando, ainda que não configurado dano ao erário, condenação em multa e julgamento pela irregularidade das contas, pois o contrato de exclusividade é imprescindível para caracterizar a inviabilidade de competição de que trata o art. 25, inciso III, da Lei 8.666/1993. (Acórdão 374/2017-TCU-Primeira Câmara) 
A apresentação de autorização/atesto/carta que confere exclusividade ao empresário do artista consagrado para dias e eventos específicos, em vez do necessário contrato de exclusividade registrado em cartório, para fins de contratação por inexigibilidade de licitação, representa impropriedade na execução do convênio e, por si só, não implica o julgamento pela irregularidade das contas, tampouco condenação em débito. (Acórdão 1435/2017-TCU-Plenário) 
Em relação à exigência de apresentação de fotografias, os termos do convênio dispunham apenas sobre a obrigatoriedade de fotografar ou filmar o material promocional com a logomarca do MTur, anúncios em outdoor, frontligh ou luminoso, bem como banners, faixas, troféus e medalhas (letras "d", "g" e "h" do § 2º da Cláusula 13ª) .
A despeito disso, a convenente buscou atender à solicitação formulada pelo MTur em 18/10/2010 (peça 42) , entretanto, os registros de imagem foram considerados insuficientes por não identificarem cada uma das bandas (peça 43) . 
Importa consignar que não houve questionamento acerca das apresentações, mas apenas indicação de que seria necessário identificá-las, argumento que não se mostra suficiente para impugnar a integralidade do valor destinado ao pagamento dos artistas. Cumpre esclarecer que, ao menos para parte dos shows, os cantores aparecem ao lado do banner com o nome do evento (peça 57) , o que reforça a tese de que não caberia exigir a restituição do montante utilizado para custear as apresentações.
Embora a jurisprudência do Tribunal acerca da exigência de fotografias como meio de comprovação da realização de eventos por meio de fotografias oscile, menciono os enunciados a seguir, relativos a convênios celebrados contemporaneamente à avença em análise nestes autos:
Nos convênios firmados pelo Ministério do Turismo, não é cabível a responsabilização do gestor pela não apresentação de fotos, filmagens ou material de divulgação como prova da realização de eventos, se tal exigência não constou do termo de convênio. (Acórdão 2465/2016-TCU-Primeira Câmara) 
A ausência de registro fotográfico ou de filmagem do evento, com a indicação da origem dos recursos federais, por si só, não é suficiente para caracterizar irregularidade na aplicação de verba conveniada. (Acórdão 5223/2015-TCU-Segunda Câmara) 
Não há amparo legal para se exigir do gestor, como prova da realização de eventos, a apresentação de registros de filmagem ou fotográficos, se tal previsão não constar do termo de convênio. (Acórdão 6712/2015-TCU-Primeira Câmara) 
Assim, não obstante existam decisões quanto à necessidade de apresentação de fotografias e filmagens como requisito para comprovação da realização dos eventos custeados com recursos do MTur, penso ser coerente aplicar ao caso em análise a jurisprudência acima colacionada.
No caso das ações de divulgação do evento, constam dos autos apenas a nota fiscal emitida pela empresa contratada e o respectivo comprovante de pagamento (peças 36 e 38) . Embora os defendentes aleguem ter sido executado o item, não juntaram quaisquer elementos que corroborem a assertiva, fato que, aliado às alterações realizadas sem a autorização do concedente, justifica a exigência de devolução do valor de R$ 15.850,00,
Pelos motivos acima expostos, caso não acolhida a análise quanto à ocorrência da prescrição da pretensão de ressarcimento, manifesto-me de acordo com a proposta formulada pela unidade técnica, sugerindo, contudo, a redução da condenação ao montante acima referido.
Diante do exposto, este membro do Ministério Público de Contas junto ao TCU propõe o arquivamento do presente processo, sem julgamento do mérito, nos termos do art. 212 do Regimento Interno do TCU (RI/TCU) , sem prejuízo de que, caso o Tribunal entenda pertinente, envie cópia do acórdão a ser prolatado, bem como do relatório e do voto que o fundamentarem, à Procuradoria da República na Paraíba.
É o relatório.

Janaina Lima Lugo (OAB-PB 14.313), representando Bruno Barbosa de Melo; Daniel Sitonio de Aguiar (OAB-PB 17.706), representando Fundação Cultural Museu Étnico do Nordeste - Funet.

Procurador Sérgio Ricardo Costa Caribé.

TOMADA DE CONTAS ESPECIAL. NÃO COMPROVAÇÃO DA REGULAR APLICAÇÃO DOS RECURSOS REPASSADOS PELO MINISTÉRIO DO TURISMO À FUNDAÇÃO CULTURAL MUSEU ÉTNICO DO NORDESTE - FUNET, TENDO POR OBJETO O EVENTO "JOÃO PEDRO DE CARAÚBAS". INCIDÊNCIA DA PRESCRIÇÃO INTERCORRENTE. CIÊNCIA. ARQUIVAMENTO.

TOMADA DE CONTAS ESPECIAL (TCE)

Unidade de Auditoria Especializada em Tomada de Contas Especial (AudTCE).

Conforme consignado no relatório precedente, esta tomada de contas especial (TCE) foi instaurada pelo Ministério do Turismo (MTur) em razão de irregularidades na prestação de contas dos recursos repassados à Fundação Cultural Museu Étnico do Nordeste (Funet) por meio do Convênio 00838/2009 cujo objeto era a realização do evento "João Pedro de Caraúbas". A vigência foi prevista para o período de 14/8/2009 a 16/12/2009 e contou com R$ 150.000,00 em recursos federais e contrapartida de R$ 6.250,00 à cargo da convenente. 
2.	O tomador de contas concluiu pela existência de débito no valor integral repassado, sob a responsabilidade do Sr. Bruno Barbosa de Melo e da Funet, haja vista a não comprovação da execução física do objeto (peça 67) .
3.	No âmbito deste Tribunal, procedeu-se à citação dos responsáveis, cujas defesas foram objeto de análise na peça 99, resultando em proposta uniforme de julgamento pela irregularidade das contas, com condenação em débito, mas sem aplicação de multa, haja vista a ocorrência da prescrição da pretensão punitiva.
4.	O Ministério Público junto ao Tribunal manifestou-se pela ocorrência, inclusive, da prescrição da pretensão de ressarcimento aos cofres públicos, com fundamento no prazo geral de prescrição indicado no art. 205 da Lei 10.406/2002, contado a partir da data de ocorrência da irregularidade que deu origem ao débito, em consonância com o art. 189 da mesma lei.
5.	No mérito, admitindo que o Tribunal àquele tempo não acolhia sua tese quanto à prescrição, o Parquet, entendendo possível afastar o débito, propôs o arquivamento do presente processo, sem julgamento do mérito, nos termos do art. 212 do Regimento Interno do TCU (RI/TCU) .
6.	Em exame preliminar, importa destacar que a prescrição nos processos de controle externo em curso no Tribunal de Contas da União passou a observar o disposto na Lei 9.873, de 23 de novembro de 1999, de modo que, pela disciplina recentemente adotada nesta Corte de Contas, prescrevem em cinco anos as pretensões punitiva e de ressarcimento, nos termos da Resolução/TCU 344, de 11 de novembro de 2022, merecendo destaque para este exame os seguintes artigos:
Art. 2º Prescrevem em cinco anos as pretensões punitiva e de ressarcimento, contados dos termos iniciais indicados no artigo 4°, conforme cada caso. 
 (...) 
Art. 4° O prazo de prescrição será contado:
I - da data em que as contas deveriam ter sido prestadas, no caso de omissão de prestação de contas;
 (...) 
Art. 5º A prescrição se interrompe:
I - pela notificação, oitiva, citação ou audiência do responsável, inclusive por edital; 
II - por qualquer ato inequívoco de apuração do fato;
III - por qualquer ato inequívoco de tentativa de solução conciliatória; 
IV - pela decisão condenatória recorrível.
§ 1° A prescrição pode se interromper mais de uma vez por causas distintas ou por uma mesma causa desde que, por sua natureza, essa causa seja repetível no curso do processo.
§ 2° Interrompida a prescrição, começa a correr novo prazo a partir do ato interruptivo.
 (...) 
Art. 8º Incide a prescrição intercorrente se o processo ficar paralisado por mais de três anos, pendente de julgamento ou despacho, sem prejuízo da responsabilidade funcional decorrente da paralisação, se for o caso. 
§ 1° A prescrição intercorrente interrompe-se por qualquer ato que evidencie o andamento regular do processo, excetuando-se pedido e concessão de vista dos autos, emissão de certidões, prestação de informações, juntada de procuração ou subestabelecimento e outros atos que não interfiram de modo relevante no curso das apurações.
§ 2° As causas impeditivas, suspensivas e interruptivas da prescrição principal também impedem, suspendem ou interrompem a prescrição intercorrente.
7.	No presente caso, aplicando-se as diretrizes da novel Resolução, temos os seguintes marcos temporais interruptivos:
- Termo inicial: fim do prazo para prestação de contas: 16/1/2010 (peça 76, p. 1, item 3) ;
- Parecer de análise de Prestação de Contas 1013/2010: 31/5/2010 (peça 42) ;
- Nota Técnica de Análise 72/2011: 12/9/2011 (peça 43) ;
- Ofício 004/2013 - solicitação de informações complementares: 7/1/2013 (peça 45) ;
- Despacho de reprovação quanto à execução física: 10/11/2014 (peça 48) 
- Parecer Financeiro 1249/2017: 23/11/2017 (peça 49) ;
- Ofício 3291/2017 - rejeição da prestação de contas: 24/11/2017 (peça 50) .
8.	Verifico, portanto, neste caso, a ocorrência da prescrição intercorrente, nos termos do art. 8º do citado normativo, uma vez que da data do Despacho de reprovação quanto à execução física (10/11/2014 - peça 48) até a data do Parecer Financeiro 1249/2017 (23/11/2017 - peça 49) , passaram-se mais de três anos sem que tenha constado dos autos qualquer providência para a apuração dos fatos e o andamento regular do processo.
9.	Uma vez reconhecida a prescrição intercorrente das pretensões ressarcitória e punitiva do TCU, à luz do art. 8º da Resolução/TCU 344/2022, resta o consequente arquivamento deste processo, nos termos do artigo 11 dessa mesma norma.
	Ante o exposto, VOTO no sentido de que o Tribunal adote a deliberação que ora submeto à apreciação deste Colegiado.
TCU, Sala das Sessões, em 16 de maio de 2023.
AROLDO CEDRAZ 
Relator